【裁判字號】    89,自,250
【裁判日期】    891122
【裁判案由】    違反醫師法
【裁判全文】
臺灣臺中地方法院刑事判決                          八十九年度自字第二五Ｏ號
    自  訴  人  乙○○
    代  理  人  李慶松律師
                黃文皇律師
    被      告  己○○
    選任辯護人  吳紹貴
    被      告  甲○○
    選任辯護人  曾信嘉
右列被告等因違反醫師法等案件，經自訴人提起自訴，本院判決如左：
    主      文
己○○、甲○○，均無罪。
    理      由
一、自訴意旨略以：緣被告己○○為台中縣大雅鄉清泉醫院院長，明知未取得醫師資
    格者，不得執行醫療業務，醫療機構不得容留未具醫師資格人員擅自執行醫療業
    務，仍與被告甲○○共同基於使無合法醫師資格之人執行醫療業務之犯意聯絡，
    由未取得醫師資格之被告甲○○在清泉醫院執行醫療業務。適自訴人乙○○之夫
    朱晉杰於民國八十九年一月十八日凌晨一時許，因如廁不慎跌倒撞傷頭部，隨即
    前往清泉醫院就診，於當日凌晨二時十分許抵達醫院急診室，由被告甲○○主治
    ，當時被害人朱晉杰意識清醒，係自行步入醫院，生命徵象為體溫攝氏三十六．
    六度，脈博每分鐘九十二次，呼吸每分鐘二十四次，血壓一二二／五五mmHg，主
    訴：前額撕裂傷。乃竟因被告甲○○之不當醫療處置，造成被害人朱晉杰死亡，
    茲分述如后：
(一)、八十九年一月十八日凌晨二時十五分許，即入院後五分鐘後，在護理紀錄記錄有
    呈現病患嘔吐大量血塊，此為上消化道出血的現象，且根據院方之死亡證明書及
    診斷書，病患是因食道靜脈曲張破裂失血導至心肺衰竭死亡，所以在此時病患已
    嘔吐大量血塊，即表示有大量出血的可能，根據文獻，院方正確之處置除了護理
    紀錄上的處置外（因未見醫師書寫的病患急診病歷處置醫囑及紀錄），還須給予
    大量的靜脈輸液（預防缺血性休克）、抽血、做血型及交叉試驗（此為備血的動
    作），以視情況而隨時準備輸血，但院方卻未執行。
(二)、當日凌晨三時五十五分許，病患生命徵象出現不穩的變化，且主訴胸痛、手腳發
    麻，此時護士測量之血壓為一百／六十mmHg，心跳每分鐘九十二次，呼吸每分鐘
    五十次，護士以電話告知被告甲○○（無執照醫師，當晚是來兼差的），但被告
    甲○○卻未來診察病人，即率斷病患為過度換氣所造成的呼吸性鹼中毒，未給予
    任何的處置，只是留在急診室繼續觀察。按病患在入院時即大量失血，且家屬亦
    告知院方病患有初期的肝硬化病史，根據文獻，肝硬化的病人會有上腸胃道出血
    的併發症，而院方亦診斷病患為肝硬化合併上腸胃道出血，開立之死亡證明書為
    食道靜脈曲張破裂導致心肺衰竭，故當時病患的診斷是確立的，應當考慮到是否
    為血液容積不足所引起的症狀，醫師應親自來視診病患以作正確的判斷。
(三)、當日凌晨四時四十分許，病患血壓下降九八／六十mmHg，心跳急促每分鐘一百二
    十次，呼吸已喘氣到每分鐘六十次，主訴頭痛，處置方式仍然是繼續觀察，未見
    醫師出來診察病患不適的原因以作正確的處置，而從護理紀錄上所記載來看，病
    患自三時五十五分迄四時四十分期間，呼吸次數增加，越來越喘，心跳快至每分
    鐘一百二十次，且病患當時是躺著並出現頭暈，這些都表示病患有大量的循環血
    液喪失而造成低血容量，出現即將休克的表徵；根據學理，此時即應插上氣管內
    管以幫助病患呼吸及做動脈氣體分析來了解病患體內的血液含氧量（一般呼吸達
    每分鐘四十次以上時即考慮要插氣管內管，以防止呼吸衰竭發生）並找出病因作
    適當的處置，如：此時應考慮到是否需給予輸血及大量的輸液以補充血液容積，
    但被告甲○○不僅未作適當的處置，亦未前來探視，以明病患當時的情況，而僅
    靠護士以電話告知來推斷病情，而依病患抱怨頭暈而給予止痛劑Voren後，繼續
    觀察。（按Voren是屬於NSAID類的藥物，有止痛及急速降低體溫的作用，主用於
    退燒、經痛、關節痛的患者，副作用為造成胃部不適感，胃重感等腸胃障礙，亦
    有頭痛眩，潮紅，SGOT、SGPT值上升，偶有消化性潰瘍、胃腸出血、肝炎及過敏
    性反應，因此消化性潰瘍患者，血液異常，肝、腎、心機能不良者，忌用本品。
    故依當時病人的情況其有肝臟疾病及胃腸道出血的情況，亦具有多項休克的表徵
    時，不應使用此藥，且此藥的作用之一為造成體溫劇降，而會出現休克症狀的病
    人之生命徵象更加不穩定。
(四)、當日凌晨五時十五分許，病患呼吸已喘氣至每分鐘七十次，且病患亦清楚的告訴
    護士，他喘不過氣來，手腳發麻，護士仍以電話告知被告甲○○，而被告甲○○
    並未來察看病人，且僅給予Steam inhalation的處置（此處置一般用於氣喘及慢
    性呼吸道疾病的患者，作用在於使支氣管擴張增加吸氣量，或化痰），但病人真
    正喘的原因，被告甲○○並未去了解（因未見有任何查詢病因的處置，只見一堆
    的症狀療法且又不得要領，病患並未因其處置而獲得症狀的緩解，依據學理腸胃
    科醫師之專業判斷，此時病患應為低血容量，造成缺氧而使呼吸過度，此時給予
    病患Steam inhalation應無幫助，且此時而患亦可能因缺氧呼吸過度而引發呼吸
    衰竭及代謝性酸中毒）。
(五)、當日凌晨五時三十五分許，病患主訴全身冒冷汗不適，體溫為攝氏三十六度，再
    加上根據之前的各種臨床表徵顯示，病患有可能已呈現休克狀態，但被告甲○○
    竟仍未前來看視病患，及查明不適原因，竟又給予頭痛給止痛藥，體溫低就給予
    烤燈使用，喘氣就給氧氣，其餘繼續觀察的醫治方式，並未能對症下藥，來緩解
    病患的病情，如此一而再，再而三的錯失給予病患適當救治的處置及最佳時機，
    終造成病患休克。
(六)、當日凌晨五時三十五分後至七時五十分期間，被告甲○○誤認當時已失去意識之
    病患病情穩定，而未對病患作處置，亦未前來看視病患，竟連最基本的生命徵象
    也未測量，甚至誤認病患是在昏睡，而未作任何的檢查、測試病患的意識，而認
    為病患病情穩定，通知家屬欲轉送至六樓一般病房（此時護理人員並未跟病患交
    談過，亦未作任何測試，只見病患安睡中，其如何去確認病患之情況是穩定的，
    是安睡的呢？），而在送入普通病房時，根據護理紀錄時間，幾乎是同時（七時
    五十分），病房護士的第一個反應是質疑護理人員丁○○，為何這樣的病人還將
    他送上來（此時自訴人乙○○一直陪同在旁，因此有聽到此段對話），因當時病
    患已完全無意識，嘴唇、指甲發紺，瞳孔放大，心跳零，測量不到血壓及全身動
    脈，而馬上進行急救，再根據急診的護理紀錄推斷病患係在急診室已休克昏迷，
    而被告甲○○竟未察覺，反而認為是穩定狀況在睡覺，而由護理人員告知自訴人
    乙○○病患病情穩定要轉送病房繼續治療。
(七)、另當日凌晨七時四十五分許，根據護理紀錄，病患血壓九六／六十mmHg，脈博每
    分鐘一百十次，呼吸每分鐘二十五次，惟病患之胞弟及弟媳（為牙醫師及護理人
    員）於事發後之一月十九日下午三時許及一月二十一日上午九時三十分，病患之
    家屬及院方人士，及二月一日下午二時許兩次，總計翻閱過三次病歷，且每一次
    翻閱即作一次記號，並無此生命徵象之紀錄，且在一月二十一日上午之協調會場
    ，丁○○護士也親口說她未紀錄此生命徵象，而在病患要轉送至病房的整個過程
    中，病患之妻均隨侍在側，並未見護士對病患有任何處置及監測，因此七時四十
    五分之生命徵象紀錄是否為屬實或偽造令人質疑，另外根據醫學上的判斷，病患
    呼吸急促，而未作適當的處置，它是不可能恢復到每分鐘二十五次，除非是已經
    呼吸衰竭，導致呼吸頻率下降，但假若是此種情形，病患的血壓、脈博也不可能
    是如紀錄上所寫。準此，可知該次生命徵象紀錄並非真實，應係避責之偽造紀錄
    。
(八)、又休克之臨床表徵，包括血壓下降，脈博速率加快且弱，呼吸快而淺，皮膚蒼白
    、冰冷、潮濕，焦慮不安、混亂、失去定向感，口渴、口乾，無意識，尿量減少
    ，體溫下降，代謝性酸中毒等，這些表徵是醫護人員應具有的基本知識，而這些
    表徵，病患在急診室中均一一表現，且又有大量失血的情形，惟被告甲○○卻視
    而未見，沒有任何適當的處置，甚至未前來探視。
(九)、雖清泉醫院事後片面宣稱，病患在二時三十六分時血紅素是十．五，故不必輸血
    ，惟查血紅素並非是出血病人是否需輸血的判斷依據，仍需視病患當時的情況而
    定，尤其是急性出血的病人，因在出血初期，血液會產生濃縮的現象，所以血紅
    素不會馬上下降，另外在凌晨七時許，護士並未來抽血，護理紀錄上也無對病患
    抽血檢查值及血型交叉試驗單，且被告己○○當時亦只對二時三十六分之檢驗值
    做解釋，並未提到七時之檢驗報告，病患家屬要求清泉醫院出示病患的血型交叉
    檢驗單，清泉醫院亦無法出示，故其兩項檢驗值如何做出，令人質疑。
(十)、事發當日急診室僅有未領有合法醫師執照之被告甲○○一人（平時從事潛水教練
    工作），而施行縫合者為一楊姓人員（因兩人及院方均知此為違反醫師法，故此
    兩人並未在病歷上簽名），而由當天不曾在場之被告己○○來書寫病歷，並以己○○的名義檢開立電腦醫囑，且電腦醫囑依規定醫師仍須簽名或蓋章，但此醫囑
    上並無被告己○○之簽名及蓋章。查被告己○○係一月十八日上午九時許才與病
    患之母同一時間搭乘電梯到六樓病房，當時病患已宣告急救無效，且搭乘電梯時
    被告己○○正在穿著醫師服而有另一名女護士向其報告病患的情況，並隨口表示
    ：「怎麼如此草率」，顯見被告己○○在此之前根本未來看過病患。又被告甲○○在當天並未開立病危通知，顯見被告甲○○初步判斷病患的情況未到危及生命
    安全，且假若被告甲○○無能力處理，也應通知家屬轉院，這是醫師及醫院的義
    務，乃竟率為處置，導致病患死亡。
    綜上，被告甲○○在病人狀況出現惡化時，不僅沒有給予適當的處置，甚至僅由
    護士以電話告知情況，終造成病人休克死亡。因認被告二人涉有醫師法第二十八
    條之罪，被告甲○○因而造成病患死亡，應依醫師法第二十八條第二項加重其刑
    ，及被告甲○○另涉有刑法第二百七十六條第二項業務過失致人於死罪嫌云云（
    嗣因和解後具狀表明撤回自訴）。
二、按犯罪事實應依證據認定之，無證據不得推定其犯罪事實，又不能證明被告犯罪
    者，應為無罪判決之諭知，刑事訴訟法第一百五十四條、第三百零一條第一項定
    有明文。又認定不利於被告之證據須依積極證據，苟積極證據不足為不利於被告
    事實之認定時，即應為有利被告之認定，更不必有何有利之證據，最高法院三十
    年上字第八一六號判例可資參照。
三、訊據被告己○○、甲○○均堅決否認右揭犯行，被告己○○辯稱：甲○○本身是
    醫學系畢業，尚未取得醫師資格，其因擔任清泉醫院院長及兼任急診室主任，平
    日工作繁忙，所以聘用甲○○在其醫院擔任行政助理的工作，並於其值班時亦跟
    隨值班，負責在其看診時協助行政事務處理及電腦輸入，八十九年一月十八日，
    其有在醫院急診室值班，朱晉杰送急診時，也由其實際看診，甲○○在場做電腦
    輸入工作，並未從事醫療行為，整個急救程序都由其處理，朱晉杰送急診時有頭
    部外傷，並有肝硬化、黃膽、肝功能異常，加上朱晉杰身上有酒味，所以有急性
    肝炎症狀，其讓朱晉杰在急診室觀察，並打凝血藥劑、防止潰瘍、插鼻胃管、血
    型比對及維持生命跡象，嗣朱晉杰妻乙○○未再反映，其以目測朱晉杰無其他反
    應，而請護士抽血、量血壓及看出血狀況都是正常，抽血報告也是正常，才叫護
    士將朱晉杰送上一般病房，其未違反醫師法及無何業務過失等語。被告甲○○則
    辯稱：其在清泉醫院擔任院長即己○○之特別助理，負責詢問病人資料及建檔，
    朱晉杰入院時，其只有問他病歷及建檔，是由己○○看診，凌晨四、五點時，其
    有接到護士電話，其轉告己○○，己○○交代其告知護士如何處理，而其以前曾
    在彰化基督教醫院實習，所以護士習慣叫其王醫師，其未從事醫療行為等語。
四、經查：
(一)、依卷附清泉醫院病歷記錄所載急診醫師為被告己○○，且證人戊○○於審理時證
    稱：「（現為台中縣議員？）是」、「（和己○○何關係？）我服務處在醫院對
    面」、「（八十九年一月十八日凌晨二點多有無去找己○○？）我是凌晨二點多
    應酬回來，看見己○○在急診室，因為羅某要向我舅舅租房子，在我服務處隔壁
    ，做復健中心，我才到醫院找他洽談合作事宜」、「（談了多久？）約有二、三
    小時多」、「（如何確信是八十九年一月十八日？）因為當天我有朋友結婚，而
    且我經常在凌晨去找他談事情」、「（當天在何處談？）在院長辦公室談，我先
    到急診室找他」、「（當天凌晨二時十分有無看到病患就診？）急診室有打電話
    上來，他有離開一會兒」、「（為何確定是一月十八日凌晨二點到醫院？）一月
    十七日我朋友結婚，所以我有去應酬」等語；證人丁○○即當日值班護士於審理
    時證稱：「（當天何醫師值班？）是己○○」、「（當天朱晉杰急診何人處理？
    ）是羅院長」、「（急救過程都是羅某處理？）是」、「（為何要告知Ｄｒ王醫
    師？）我打電話給值班室，是甲○○接的」、「（如何處置是甲○○告知？）是
    」、「（為何不找己○○？）他有說要幫我問己○○」等語；及證人丙○○亦為
    當日值班護士於審理時證稱：「（值班醫師何人？）羅院長」、「（當時甲○○
    在場做何事？）打電腦」等語，足見被告己○○於八十九年一月十九日凌晨，應
    有在醫院值班診治病患。另依護士丁○○書寫之急診護理記錄所載，在八十九年
    一月十八日凌晨五時前，多次提及「Ｄｒ（醫師）」，至當日凌晨五時十五分，
    始敘及「Ｄｒ甲○○」，益徵被告己○○確有在場值班並急救被害人朱晉杰。而
    被告甲○○為私立中山醫學院醫學系畢業，於八十四年十二月十九日至八十六年
    六月三十日期間，以實習醫學系畢業生資格任職彰化基督教醫院急診醫學部，並
    已完成高級心臟救命術訓練課程，此有畢業證書影本一份、服務證明書影本一份
    、高級心臟救命術訓練課程證明書影本一份附卷可稽，依其學經歷，被人冠上「
    醫師」之頭銜，尚非不無可能，此誠如「學習司法官」亦可能被人冠上「法官」
    之頭銜無異；況被告甲○○於八十九年一月初始至清泉醫院任職，業據被告甲○○陳明在卷，且依證人丁○○於審理時證稱：「（甲○○負責何工作？）院長行
    政助理」、「（如何稱呼？）是王醫師，之前有介紹他在彰基有實習過，我只知
    道他在彰基有擔任過醫師」、「（何人介紹甲○○是醫師？）是羅院長介紹」等
    語，及證人丙○○於審理時證稱「（如何稱呼？）是王醫師」等語，衡諸情理，
    在被害人朱晉杰入院急診之時，證人丁○○與被告甲○○間應非熟稔，當無法明
    瞭被告甲○○究竟有無取得醫師資格，是其依被告己○○之介紹而逕稱呼被告甲○○為醫師，應認符合常理。又前開急診護理記錄雖載有「．．告知Ｄｒ甲○○
    ，ｂｙ  ｏｒｄｅｒ」等字樣，惟證人丁○○既證稱被告甲○○在電話中表示要
    詢問被告己○○再轉達應對之處置方法，則該處方或指示仍係被告己○○所下，
    自難認被告甲○○有參與被害人朱晉杰之急救醫療行為。另自訴人雖提出被告己○○等人與被害人朱晉杰家屬協調會之拷貝錄音帶及其譯文，表明被告己○○曾
    於協調會上承認事發當日之急診醫師為被告甲○○云云，然經本院當庭勘驗自訴
    人所提拷貝錄音帶結果，其內容並不清晰，無從比對與其所提譯文內容是否相符
    ？經命自訴人提出原版錄音帶並未獲提出，而於八十九年九月二十二日具狀陳明
    雙方已達成和解並撤回本件自訴，有撤回自訴狀在卷可稽，是上開譯文內容已無
    從比對是否確係屬實，自難資為不利於被告二人之認定依據。被告二人應無違反
    醫師法之犯行，允無疑義。
(二)、被害人朱晉杰於八十九年一月十八日凌晨至清泉醫院急診時，經初步診斷為「主
    診斷：前額之開放性傷口，未提及併發症者；副診斷一：其他酒精性精神病；副
    診斷二：肝硬化」，嗣經住院診治，於同日上午八時許因情況危急而進行急救後
    無效死亡，並於同日上午十時四十分許離院，此有清泉醫院病歷記錄可按。而被
    害人朱晉杰在此之前，曾因肝病至澄清醫院中港分院及彰化基督教醫院診治，此
    有上開二醫院之病歷影本各一份在卷可參，依澄清醫院中港分院八十九年四月二
    十日澄敬字第二一九號函載有「朱晉杰先生於民國八十八年十一月二十七日因在
    家中抽搐咬破舌頭致口腔出血，．．依朱先生自訴，其有喝酒習慣，並於民國八
    十七年在彰化基督教醫院診斷為酒精性肝病，此次在本院住院期間，腹部超音波
    發現其肝硬化及脾腫大現象，抽血檢查其血氨值偏高，達一八六（正常值為四十
    以下），黃疸值六．五（正常值一．Ｏ以下），同時有Ｃ型肝炎病毒感染，故診
    斷為酒精性肝炎併Ｃ型肝炎導致肝硬化、併發肝性腦病變。在住院治療期間，病
    患意識清楚，未再發生抽搐，病況趨穩後，於八十八年十二月二日出院，出院後
    ，該病患曾於八十八年十二月十三日回本院門診追蹤，同時開立兩週之藥物處方
    ，從此之後，未回到本院就醫」等語，足見被害人朱晉杰確有酒精性肝炎及肝硬
    化等肝病病史。被害人朱晉杰死亡後，其遺體業經火化安葬，並未作病理解剖，
    是被害人朱晉杰之直接死因為何？被告己○○之醫療行為是否確有過失？設若被
    告己○○有過失，則其過失與被害人朱晉杰之死亡間，是否有相當因果關係？均
    因無被害人朱晉杰之病理解剖報告，而無法送請行政院衛生署醫事審議委員會作
    進一步之鑑定（嗣雙方和解後，自訴人亦已捨棄送請醫事鑑定之證據方法），是
    本件肇致被害人朱晉杰之直接死因究竟為何？被告己○○之醫療行為是否確有過
    失？並不明確，尚難僅憑清泉醫院之病歷記錄即論斷被告己○○有何業務過失致
    死之犯行。另被告甲○○既未違反醫師法而參與醫療行為，自難認其有何業務過
    失致死之犯行。
五、綜上所述，被告二人之辯解應可採信，此外復查無其他積極之證據足以證明被告
    二人有何自訴人所指違反醫師法及業務過失致死等犯行，既不能證明被告二人犯
    罪，爰依法均為無罪判決之諭知。
據上論斷，應依刑事訴訟法第三百四十三條、第三百零一條第一項，判決如主文。
中      華      民      國      八十九    年    十一    月    二十二    日
                                    臺灣台中地方法院刑事第七庭
                                          法  官  簡  源  希
右正本證明與原本無異。
如不服本判決，應於判決送達後十日內向本院提出上訴狀，上訴於臺灣高等法院臺中
分院( 須附繕本 )。
                                      書記官
中      華      民      國      八十九    年    十一    月    二十三    日


司法院資訊處製作；財團法人民間司法改革基金會備份。
